臺灣高雄地方法院民事判決　　　　　　　96年度簡上字第35號
上　訴　人　乙○○
被 上訴 人　甲○○
 　　　　　　　　　　 4樓
上列當事人間確認本票債權關係不存在之訴事件，上訴人對於民
國95年6 月30日本院高雄簡易庭95年度雄簡字第431 號第一審簡
易民事判決提起上訴，本院於民國96年6 月7 日言詞辯論終結，
判決如下：
    主      文
原判決關於駁回上訴人後開第二項之訴部分，及訴訟費用（除確
定部分外）之裁判均廢棄。
確認本院民國九十四年度票字第二四七三九號民事裁定所載原告
簽發如附表一所示三紙本票之本票票款，其中新台幣貳萬肆仟元
及自民國九十三年八月五日起至清償日止，按年息百分之六計算
之利息之本票債權對於上訴人不存在。
上訴人其餘之訴駁回。
第一（除確定部分外）、二審訴訟費用，由被上訴人負擔二十五
分之二十四，餘由上訴人負擔。
    事實及理由
一、本件上訴人主張：上訴人於民國92年7 月14日向被上訴人借
    款新台幣（下同）25,000元，約定每7 日之利息為4,000 元
    ，並簽發如附表一所示票號、到期日及面額各為15,000元之
    本票3 紙予被告作為清償，被上訴人先預扣利息4,000 元，
    實際僅交付上訴人21,000元（下稱第1 筆借款）；上訴人復
    於92年7 月20日再向被上訴人借款25,000元，並簽發如附表
    二所示票號、到期日及面額各為15,000元之本票3 紙予被上
    訴人作為清償，被上訴人先預扣利息4,000 元，實際僅交付
    21,0 00 元予上訴人（下稱第2 筆借款）；上訴人又於92年
    7 月25日向被上訴人借款30,000元，並簽發如附表三所示票
    號、到期日及面額各為20,000元之本票3 紙予被上訴人作為
    清償，被上訴人先預扣利息5,000 元，實際僅交付25,000
    元予上訴人（下稱第3 筆借款）；上訴人再於92年8 月7 日
    向上訴人借款25,000元，並簽發如附表四所示票號、到期日
    及面額各為15,000元之本票3 紙予被上訴人作為清償，被上
    訴人先預扣利息4,000 元，實際僅交付21,000元予上訴人（
    下稱第4 筆借款）。嗣上訴人之父蘇崇江就第1 至第4 筆借
    款先後以現金及支票給付予被上訴人均已清償完畢，詎被上
    訴人僅返還附表二至附表四之本票，而未返還附表一所示之
    3 張本票，復持之向本院聲請本票強制執行，經本院於94年
    10 月27 日以94年度票字第24739 號民事裁定予以准許，然
    上訴人既已就附表一所示本票所表彰之借款債務清償完畢，
    被上訴人自無再據以向上訴人請求給付票款之理，自有提起
    確認附表一所示3 紙本票之本票債權均不存在之必要，並聲
    明：確認本院94年度票字第24739 號民事裁定所載如附表一
    所示3 紙本票之本票債權對上訴人不存在等語。（原審判決
    確認本院94年度票字第24739 號民事裁定所載上訴人簽發如
    附表一所示3 紙本票之本票票款，其中20,000元及自93年8
    月5 日起至清償日止按週年利率6 ％計算之利息之債權對於
    上訴人不存在；並駁回上訴人其餘之訴。被上訴人就其敗訴
    部分，未提起上訴而告確定，上訴人就其敗訴部分不服，提
    起上訴）上訴聲明求為判決：（一）原判決關於不利於上訴
    人部分廢棄。（二）確認本院94年度票字第24739 號民事裁
    定所載如附表一所示3 紙本票其中25,000元及自93年8 月5
    日起至清償日止按週年利率6 ％計算之利息（即除確定部分
    外）之債權對上訴人不存在。
二、被上訴人則以：上訴人已清償完第2 筆至第4 筆借款本金及
    利息，被上訴人業已交還附表二至四所示之本票9 紙。而附
    表一所示3 紙本票，係上訴人於92年7 月14日持向被上訴人
    借第1 筆借款時所簽發予被上訴人，被上訴人確實交付本金
    45,000元予上訴人，然上訴人就第1 筆借款僅清償本金
    20,000元，尚有25,000元未清償等語資為抗辯。並於本院答
    辯聲明求為判決：上訴駁回。
三、兩造不爭執事項：
（一）上訴人於92年7 月14日、於92年7 月20日、92年7 月25日
      ，分別向被上訴人借第1 筆、第2 筆、第3 筆、第4 筆借
      款，並依序簽發附表一、附表二、附表三、附表四所示本
      票交付被上訴人用以清償各筆借款之本息。
（二）上訴人業已清償完第2 筆至第4 筆借款之本息，被上訴人
      並交還附表二至附表四所示之本票共計9 紙。
四、兩造爭執事項：（一）就第1 筆借款被上訴人實際交付予上
    訴人之借款金額為何？（二）上訴人就第1 筆借款是否已全
    部清償？未清償之本金及利息為何？茲論述如下：
（一）就第1 筆借款被上訴人實際交付予上訴人之借款金額為何
      ？
   1、按本票屬無因證券，票據債務人固不得以自己與發票人或
      執票人前手間所存在之抗辯事由，對抗執票人，惟尚非不
      得以自己與執票人間所存之抗辯事由對抗執票人，此觀票
      據法第13條本文之反面解釋自明。又發票人如對其直接後
      手之執票人提出基礎原因關係不存在之對人抗辯，執票人
      自應就該基礎原因關係存在之積極事實，負舉證責任。準
      此，倘執票人主張本票係發票人持向執票人借款而簽發交
      付以為清償，發票人抗辯未收受借款，則執票人對於借款
      已交付之積極事實，即應負舉證責任。本件附表一所示本
      票，係上訴人持向被上訴人借第1 筆借款所簽發用以清償
      借款本息，為兩造所不爭執，然兩造就被上訴人實際交付
      之借款金額主張不一，被上訴人即執票人主張交付45,000
      元，上訴人即發票人辯稱被上訴人實際僅交付21,000元，
      則揆諸上開說明，被上訴人自應就其實際交付上訴人
      45,000元之積極事實，負舉證責任。
   2、被上訴人主張其交付上訴人45,000元云云，固據其在原審
      提出上訴人於92年7 月114 日所簽立之切結書為證。然查
      ，上訴人於92年7 月14日簽立之切結書記載：「（1） 立
      切結書人甲方乙○○向乙方（即指被上訴人）借款新台幣
      肆萬伍仟元整，經雙方協議還款日自民國92年7 月14日起
      ，每星期一還款新台幣參仟元整，每月15日付壹分利息；
      至借款付清為止，如甲方無遵照還款日期攤還乙方者，願
      受乙方提出刑法第三四二條詐欺背信罪行，甲方願拋棄告
      訴權。（2） 此切結書免作拒絕證書，惟恐口無憑，特立
      此切結書為證。」等語，有該切結書附於原審卷可稽（見
      原審卷第54頁），此僅能證明兩造間有45,000元之借貸合
      意，尚不足以證明被上訴人業已交付45,000元予上訴人，
      此外，被上訴人亦未能提出其他證據以實其說，自難採信
      。從而，應認被上訴人就第1 筆借款實際交付之金額僅為
      21,000元，而非45,000元。
（二）上訴人就第1 筆借款是否已全部清償？未清償之本金及利
      息為何？
      上訴人主張：其父蘇崇江就第1 至第4 筆借款先後以現金
      及支票給付清償完畢云云，然上訴人固不否認蘇崇江已為
      上訴人清償完第2 筆至第4 筆借款之本金及利息，惟否認
      第1 筆借款已清償完畢，辯稱：第1 筆借款僅清償20,000
      元等語。經查，上訴人之父蘇崇江自93年6 月間起先後4
      次各清償現金15,000元，復於93年7 月13日簽發交付票號
      ＵＢ0000000 號、面額10,000元、付款人第一銀行鹽埕分
      行之支票1 紙予被上訴人兌現清償後，被上訴人隨即將第
      2 筆至第4 筆借款上訴人所簽發附表二至四所示共計9 紙
      之本票及切結書3 份一併返還，嗣後被上訴人於93年8 月
      9 日，向蘇崇江表示上訴人之借款債務尚未清償完畢，蘇
      崇江遂於同日另簽發票號ＵＢ0000000 號、面額2 萬元、
      付款人為第一銀行鹽埕分行之支票1 紙予被上訴人兌現清
      償等情，業據證人蘇崇江到庭證述屬實（見原審卷第40頁
      ），由被上訴人於93年7 月13日兌領票號ＵＢ0000000 號
      、面額10,000元、付款人第一銀行鹽埕分行之支票後，即
      將第2 筆至第4 筆借款上訴人所簽發之附表二至四所示共
      計9 紙之本票及切結書3 份返還上訴人，卻仍保留第1 筆
      借款上訴人所簽發附表一所示3 紙支票及切結書一節以觀
      ，足徵蘇崇江於93年7 月13日以前，先後以現金及支票給
      付上訴人9 萬元，僅係清償第2 筆至第4 筆借款之本金及
      利息，與於第1 筆借款無關。又被上訴人於93年8 月9 日
      ，向蘇崇江表示上訴人之借款債務尚未清償完畢，蘇崇江
      另簽發票號ＵＢ0000000 號、面額2 萬元、付款人為第一
      銀行鹽埕分行之支票1 紙予被上訴人兌領，始係清償第1
      筆借款，是以被上訴人辯稱：上訴人就第1 筆借款僅清償
      20,000元之本息等語，堪予採信，上訴人主張：第1 筆借
      款之本金及利息業已清償完畢云云，尚難採信。
五、綜上所述，上訴人向被上訴人借第1 筆借款而簽發附表一所
    示3 紙本票，惟被上訴人實際交付之借款金額僅21,000元，
    扣除上訴人業已清償之本金20,000元後，上訴人就第1 筆借
    款尚欠本金1,000 元及其利息，準此，被上訴人就附表一所
    示本票中44,000元（計算式：本票面額45,000元－上訴人欠
    款金額1,000 元＝44,000元）及自93年8 月5日起至清償日
    止，按週年利率5 ％計算之利息債權對上訴人不存在，原審
    就其中20,000元及自93年8月5 日起至清償日止按週年利率
    6 ％計算之利息判決上訴人勝訴，就其餘25,000 元及自93
    年8 月5 日起至清償日止按週年利率6 ％計算之利息判決上
    訴人敗訴，就此敗訴中之24,000元及自93年8月5 日起至清
    償日止按週年利率6 ％計算之利息部分，原審判決，於法尚
    有未合。上訴意旨就此部分指摘原判決不當，求予廢棄改判
    ，為有理由，爰予以廢棄，並改判如主文第二項所示。惟上
    訴人既仍有1,000 元本息未清償，原審就此1,000 元之本金
    及利息為上訴人敗訴之判決，即無不當，上訴人仍執前詞，
    請求廢棄改判，即屬無據，應予駁回。
六、據上論結，本件上訴為一部有理由，一部無理由，依民事訴
    訟法第436條之1第3項、第449條第1項、第450條、第79條，
    判決如主文。
中　　華　　民　　國　　96　　年　　6 　　月　  21　　日
                  民事第三庭  審判長  法  官    鄭月霞
                                      法　官    伍逸康
                                      法　官    洪培睿
上開正本係照原本作成。
本件判決不得上訴。
中　　華　　民　　國　　96　　年　　6 　　月　　21　　日
                                      書記官    林慧君
附表一：
┌────┬────┬─────┬──────┐
│票號    │ 金額   │ 發票日   │ 到期日     │
├────┼────┼─────┼──────┤
│273396  │ 15,000 │ 92.07.14 │ 93.08.05   │
├────┼────┼─────┼──────┤
│273397  │ 同上   │ 同上     │ 同上       │
├────┼────┼─────┼──────┤
│273398  │ 同上   │ 同上     │ 同上       │
└────┴────┴─────┴──────┘
附表二：
┌────┬────┬─────┬──────┐
│票號    │金額    │發票日    │到期日      │
├────┼────┼─────┼──────┤
│273381  │15,000  │92.07.20  │未載        │
├────┼────┼─────┼──────┤
│273382  │同上    │同上      │同上        │
├────┼────┼─────┼──────┤
│273383  │同上    │同上      │同上        │
└────┴────┴─────┴──────┘
附表三：
┌────┬────┬─────┬──────┐
│票號    │ 金額   │ 發票日   │ 到期日     │
├────┼────┼─────┼──────┤
│273400  │ 20,000 │ 92.07.25 │ 未載       │
├────┼────┼─────┼──────┤
│273399  │ 同上   │ 同上     │ 同上       │
├────┼────┼─────┼──────┤
│273380  │ 同上   │ 同上     │ 同上       │
└────┴────┴─────┴──────┘
附表四：
┌────┬────┬─────┬──────┐
│票號    │ 金額   │ 發票日   │ 到期日     │
├────┼────┼─────┼──────┤
│273384  │ 15,000 │ 92.08.07 │ 未載       │
├────┼────┼─────┼──────┤
│273385  │ 同上   │ 同上     │ 同上       │
├────┼────┼─────┼──────┤
│273386  │ 同上   │ 同上     │ 同上       │
└────┴────┴─────┴──────┘
